【裁判字號】    98,交聲,3291
【裁判日期】    981231
【裁判案由】    聲明異議
【裁判全文】
臺灣高雄地方法院交通事件裁定        98年度交聲字第3291號
原處分機關  高雄市政府交通局
異  議  人
即受處分人  甲○○
上列異議人即受處分人因違反道路交通管理處罰條例案件，對於
高雄市政府交通局98年12月1 日所為之處分（原處分案號：高市
交裁字第裁32-BO0000000號），聲明異議，本院裁定如下：
    主  文
原處分撤銷。
甲○○汽車駕駛人，駕駛汽車經測試檢定酒精濃度超過規定標準
，吊扣其普通重型機器腳踏車駕駛執照拾貳個月，並施以道路交
通安全講習。
    理  由
一、異議意旨略以：異議人即受處分人甲○○因酒後駕駛重機車
    ，經警攔檢並實施酒精濃度測試，已由檢察官為緩起訴處分
    ，並命向公庫繳交新台幣（下同）50,000元，基於一事不二
    罰原則，請求撤銷原處分關於罰鍰及吊扣駕駛執照之部分，
    爰提起本件聲明異議等語。
二、按汽車駕駛人，駕駛汽車經測試檢定有酒精濃度超過規定標
    準之情形者，處新臺幣15,000元以上60,000元以下罰鍰，並
    當場移置保管其車輛及吊扣其駕駛執照1 年，道路交通管理
    處罰條例第35條第1 項第1 款定有明文。次按一行為同時觸
    犯刑事法律及違反行政法上義務規定者，依刑事法律處罰之
    。但其行為應處以其他種類行政罰或得沒入之物而未經法院
    宣告沒收者，亦得裁處之。前項行為如經不起訴處分或為無
    罪、免訴、不受理、不付審理之裁判確定者，得依違反行政
    法上之義務規定裁處之，行政罰法第26條已定有明文。惟依
    行政罰法第26條立法理由，「一行為同時觸犯刑事法律及違
    反行政法上義務規定時，由於刑罰與行政罰同屬對不法行為
    之制裁，而刑罰之懲罰作用較強，故依刑事法律處罰，即足
    資警惕時，實無為一事二罰再處行政罰之必要，且刑事法律
    處罰，由法院依法定程序為之，較符合正當法律程序，應予
    優先適用。但罰鍰以外之沒入或其他種類行政罰，因兼具維
    護公共秩序之作用，為達行政目的，行政機關仍得併與裁處
    」，探究其立法目的，無非在處罰目的相同且處罰方式相同
    時，若依刑事法律處罰，即足資警惕時，實無為一事二罰再
    處行政罰之必要，但罰鍰以外之沒入或其他種類行政罰，因
    兼具維護公共秩序之作用，為達行政目的，行政機關仍得併
    予裁處。至於刑事訴訟法第253 條之1 所指之緩起訴處分，
    其中檢察官命被告為金錢給付部分，並得為民事強制執行名
    義，異議人因上開緩起訴處分而剝奪其財產權，且前揭金錢
    給付義務亦具有強制性、懲罰性，雖不若易科罰金係以支付
    金錢作為自由刑之替代，惟經由緩起訴處分條件之履行使其
    免於遭檢察官發動起訴程序，仍具有替代刑罰之效果，廣義
    而言，應屬上揭所稱之「實質刑事法律處罰」，應有行政罰
    法第26條第1 項「一事不二罰」規定之適用。至交通部95年
    7 月17日交路字第0950006986號函釋雖略以：法務部行政罰
    法諮詢小組第一次會議紀錄已明確結論「緩起訴者乃附條件
    的不起訴處分，亦即是不起訴的一種」在案，當依該部上開
    函釋結論及行政罰法第26條第2 項規定辦理等語。惟「緩起
    訴」處分之最終雖使被告免於刑事訴追之效果，與「不起訴
    」處分之效果相同，然觀諸刑事訴訟法第25 3條之1 第1 項
    係91年2 月8 日增訂，行政罰法係94年2 月5 日公布，而制
    定在後的行政罰法第26條第2 項僅臚列「不起訴處分或無罪
    、免訴、不受理、不付審理之裁判確定者」，並未將「緩起
    訴處分」納入。又緩起訴處分既非不能證明行為人之犯罪事
    實，且行為人有支付一定金額之實質處罰，已產生實質刑罰
    之效果，自與上開行政罰法第26條第2 項列舉之不起訴處分
    等情形迥然有別，無從遽為比擬而為相同之處置。再者，酒
    後駕車行為人於受緩起訴處分，如除仍需繳納一定金額之行
    政罰鍰外，尚須依緩起訴所指定之條件繳納一定之金錢或服
    一定之勞務，其結果勢必降低刑事被告接受緩起訴之意願，
    亦與訂定緩起訴處分以替代繁複刑事審判程序之制度性機能
    相悖。是制定在後之行政罰法第26條第2 項既未將緩起訴處
    分列舉其中，本於保障人民基本權及「法律明示其一排除其
    他」之法理暨前揭說明，自不能將條文中「不起訴處分」之
    範圍，擴及於性質並不相同之「緩起訴處分」。再者，臺灣
    高等法院曾就酒後駕車遭緩起訴處分並附條件為捐款行為，
    於緩起訴處分猶豫期間屆滿未經撤銷確定，行政機關得否對
    同一行為課以行政罰鍰相關問題加以研議，結論亦同認：行
    政機關僅得對差額部分再課以行政罰鍰，此觀臺灣高等法院
    暨所屬法院97年11月12日至14日法律座談會刑事提案第39號
    至明。
三、經查：
（一）本件異議人於民國97年8 月17日5 時10分許，酒後騎乘車
      牌號碼為H9C-702 號普通重機車，行經高雄市○○區○○
      路與平和南路口，為警攔檢實施酒測，發現其呼氣中酒精
      濃度高達每公升0.64毫克，超過法定標準，乃當場製單舉
      發，原處分機關並依道路交通管理處罰條例第35條第1 項
      第1 款、違反道路交通管理事件統一裁罰基準及處理細則
      第43、44、67 條 及違反道路交通管理事件統一裁罰基準
      表規定，裁處異議人罰鍰新臺幣45,000元，吊扣駕駛執照
      12個月並施以道路交通安全講習，此有高雄市政府警察局
      舉發違反道路交通管理事件通知單、高雄市政府交通局違
      反道路交通管理事件裁決書各1 份在卷可稽。又異議人因
      上開酒後駕車案件，經臺灣高雄地方法院檢察署檢察官以
      97年度偵字第23762 號為緩起訴處分，緩起訴期間為1 年
      ，並應於緩起訴處分確定後6 個月內，向公庫支付50,000
      元，且經臺灣高等法院高雄分院檢察署檢察長於97年10月
      20日駁回再議確定，異議人亦已於98年3 月19日依緩起訴
      之內容分2 期繳交50,000元等情，亦有上開緩起訴處分書
      、臺灣高等法院被告前案紀錄表及臺灣高雄地方法院檢察
      署自行收納款項統一收據在卷可考，是上開事實，均堪以
      認定。
（二）關於罰鍰部分：異議人上開酒後駕車行為，係屬同時觸犯
      刑事法律及違反行政法上義務規定之行為，且前經緩起訴
      處分確定，異議人並已給付50,000元，已產生實質刑罰之
      效果。揆諸前開說明，對於違規者科處行政秩序罰，與刑
      事制裁所欲達到保護交通安全之目的相同，則處以較重之
      刑事制裁已足，自無重複處罰之必要，是對於性質相同之
      金錢裁罰，既由檢察官處以具有實質刑事處罰性質之緩起
      訴處分，即不得就同一違規事實再處以相同類型之行政秩
      序罰。又道路交通管理處罰條例第35條第8 項規定：「前
      項汽車駕駛人，經裁判確定處以罰金低於本條例第92條第
      3 項所訂最低罰鍰基準規定者，應依本條例裁決繳納不足
      最低罰鍰之部分」，準此，本件異議人既依緩起訴處分向
      公庫繳交50,000元，揆諸上揭說明，異議人因本件交通違
      規所應處之罰鍰處罰，已依刑事法律處罰，其所繳納款項
      之金額未低於最低罰鍰基準規定者，即不應再受同種類之
      行政罰之罰鍰制裁，原處分機關逕以異議人酒精濃度超過
      規定標準，仍對異議人裁處罰鍰45,000元，自有未洽。
（三）關於吊扣駕駛執照部分：異議人上開酒後駕車行為既已如
      前所認，且吊扣駕駛執照之裁處，係罰鍰以外之其他種類
      行政罰，因兼具維護公共秩序之作用，為達行政目的，行
      政機關仍得併與裁處，是依前揭道路交通管理處罰條例第
      35條第1 項第1 款之規定，原處分機關自仍得為吊扣異議
      人普通重型機器腳踏車駕駛執照12個月之裁處。
四、綜上，原處分機關裁處異議人罰鍰45,000之行政罰，尚有未
    恰，至原處分機關裁處吊扣普通重型機車駕駛執照12個月及
    施以道路交通安全講習部分，係屬達成遏止酒後駕車不法行
    為以維護道路交通安全之行政目的，有別於罰鍰以外之其他
    種類行政罰，於法自無不合，惟原處分既有上述瑕疵，自無
    可維持。從而，異議人提起本件聲明異議為有理由，且因本
    件為一交通違規行為，裁處罰鍰、吊扣駕照與道路安全講習
    處分均無從區分，雖異議人未就施以道路交通安全講習部分
    聲明異議，仍應由本院將原處分撤銷，自為裁罰如主文第2
    項所示，以期適法。
五、依道路交通案件處理辦法第20條前段，裁定如主文。
中    華    民    國    98    年    12    月    31    日
                      交通法庭法  官  簡佩珺
以上正本證明與原本無異。
如不服本裁定應於送達後5日內向本院提出抗告狀。
中    華    民    國    98    年    12    月    31    日
                              書記官  蕭家玲

司法院資訊處製作；財團法人民間司法改革基金會備份。
